臺灣高等法院臺中分院刑事判決　　　　　　　　　九十三年度上訴字第一一四七號
　　上　訴　人　臺灣南投地方法院檢察署檢察官
　　被　　　告　甲○○
　　選任辯護人　林道啟
右上訴人因被告違反總統副總統選舉罷免法案件，不服臺灣南投地方法院九十三年度
訴字第一七二號中華民國九十三年六月十四日第一審判決（起訴案號：臺灣南投地方
法院檢察署九十三年度選偵字第二號、第三號），提起上訴，本院判決如左：
      主  文
上訴駁回。
      理  由
一、公訴意旨略以：被告甲○○意圖使不知情之第十一屆總統副總統選舉候選人陳水
    扁、呂秀蓮二人勝選，竟基於交付賄賂予有投票權之選民，使投票權人為投票權
    一定行使之概括犯意，於民國九十三年二月五日上午十時三十分許，在南投縣國
    姓鄉○○村○○路五十五號、總統陳水扁競選連任之南投縣國姓鄉競選總部成立
    大會會場內，將內載有「國華中醫，關心您的健康」及地址、電話，包裝上載有
    「慶祝陳水扁總統競選連任，國姓競選服務處成立義診」、「祝高票當選」、「
    英仁堂中醫診所，王素珍、甲○○敬贈」等字樣之水壺，連續贈送與會之選舉權
    人王德雄、邱錦雄、袁水全、許慶裕、彭明華、黃榮昌、鄭阿雲（均由檢察官向
    台灣南投地方法院聲請簡易判決處刑）及其他姓名年籍不詳之人，共計近二百只
    水壺，並要求收受水壺之各選舉權人為投票權一定之行使，收受水壺之人亦予以
    允諾，因認被告涉犯總總副總統選舉罷免法第八十六條第一項之罪嫌等語。
二、公訴人認為被告甲○○涉有上開罪名，係以被告贈送水壺之行為，業據同案被告
    王德雄、邱錦雄、袁水全、許慶裕、彭明華、黃榮昌、鄭阿雲等人於警訊及偵訊
    中供述明確，並經證人黃鼎順、張永組於警訊及偵訊中證述屬實，且所贈送之水
    壺外包裝上貼有「慶祝陳水扁總統競選連任」之貼紙，贈送之場合又係在競選總
    部成立大會中，被告發送水壺之行為，應非僅為達其所稱之廣告目的。此外，扣
    案之水壺經調查員訪價，出廠價為每只新台幣（下同）三十三元，有法務部調查
    局南投縣調查站訪價紀錄及賀鼎實業有限公司出具之統一發票附卷可稽，另有水
    壺一個扣案可資佐證為其依據據。訊據被告甲○○雖坦承將水壺贈品載運至競選
總部成立大會現場，交予不知情之現場工作人員發送，惟辯稱：水壺係前國華中
    醫診所負責人所留下，其原本欲將之丟棄，又覺得可惜，適逢陳水扁總統國姓鄉
    競選總部成立並辦裡元宵節敬老活動，想趁機藉此打開診所知名度，才將該批水
    壺於陳水扁總統國姓鄉競選總部成立時，贈予參加活動者，其並非欲以之賄選等
    語。
三、按犯罪事實應依證據認定之，無證據不得認定犯罪事實；不能證明被告犯罪或其
    行為不罰者，應諭知無罪之判決，刑事訴訟法第一百五十四條第二項、第三百零
    一條第一項分別定有明文。又總統副總統選舉罷免法第八十六條第一項之投票行
    賄罪，其構成要件有三：其一須對有投票權之人為之；其二須有行求、期約或交
    付賄賂或其他不正利益之行為；其三須使有投票權人為一定之行使或不行使投票
    權。而所謂「賄賂」，指以財物贈與，亦即對於有投票權之人以財物贈與，而約
    其不行使投票權或為一定之行使，始該當投票行賄罪之犯罪構成要件。經查：
  (一)被告甲○○於九十三年二月五日，在南投縣國姓鄉○○村○○路五號五號陳水扁
    總統南投縣國姓鄉競選總部成立大會，提供外包裝盒黏有「慶祝陳水扁總統競選
    連任，國姓競選服務處成立義診」、「祝高票當選」、「英仁堂中醫診所，王素
    珍、甲○○敬贈」貼紙之水壺，由現場工作人員發送予到場與會之王德雄、邱錦
    雄、袁水全、許慶裕、彭明華、黃榮昌、鄭阿雲等人，業據被告供明不諱，並據
    證人王德雄、邱錦雄、袁水全、許慶裕、彭明華、黃榮昌、鄭阿雲等人於警、偵
    訊及原審審理中證述屬實，並有水壺一個扣案足稽。然被告所贈送之水壺為前國
    華中醫診所負責人張玉壎於八十九年十二月間開業時購贈顧客所剩餘，於九十二
    年底，國華中醫診所出讓時，診所內含系爭水壺在內之生財器具概括由被告承受
    等情，業據證人張玉壎於原審審理中證述屬實（原審卷第七二頁至第七三頁），
    並有被告用以支付價款所簽發之支票票頭影本附卷可參（九十三年選偵字第三號
    卷二第一三○頁）。且上開水壺壺身印有「國華中醫，關心你的健康」等字樣，
    復有照片在卷可憑（九十三年選他字第二十二號第四十五頁），是被告辯稱因上
    開水壺為原國華中醫診所留下之庫存品，棄之可惜，故提供於陳水扁總統南投縣
    國姓鄉競選總部成立大會場合發送，供參與活動之民眾領取，使物盡其用，並無
    行求賄賂之意，即非無憑。參以被告提供贈送之水壺，距張玉薰購買當時，已逾
    三年餘，是否仍有上開調查員就出廠新品訪價所認三十三元之價值（九十三年選
    他字第二十二號卷第九頁訪價紀錄、第十頁統一發票）亦有疑義。且縱認該水壺
    有三十三元之價值，以國人平均所得情形，衡諸常情，亦不足以動搖或影響投票
    權人之投票意向。
  (二)被告甲○○提供之水壺贈品其外包裝雖貼有「慶祝陳水扁總統競選連任」、「祝
    高票當選」等與選舉有關之文字，惟其同時載明「國姓競選服務處成立義診」、
    「英仁堂中醫診所，王素珍、甲○○敬贈」等突出其所經營診所廣告性質之字眼
    ，其陳稱提供上開水壺，是要趁機打開其診所之知名度，已非無據。況九十三年
    二月五日扁友會國姓分會於成立競選總部並同時舉辦義診、歌唱摸彩等多項活動
    ，有該會活動公告及現場照片附卷可參（九十二年選他字第二二號卷第十二頁至
    第十五頁、第八十二頁），故被告於陳水扁總統國姓鄉競選總部成立之場合，配
    合義診發送贈品，除有以贈品宣揚或支持陳水扁總統競選連任外，順水推舟，兼
    及其診所業務之推廣目的，亦屬明顯。且系爭水壺係置於會場入口，由來賓簽名
    後自由領取，贈與之對象，非僅限於參與成立活動之成年人，領取者孩童比較多
    一節，亦據證人邱錦雄、吳榮昌於警偵訊中證述明確（九十二年選他字第二十二
    號卷第七十五頁、第八十五頁；第九十四頁、第一百零二頁），從其不區別贈送
    之對象是否為有選舉權之人觀之，其交付水壺贈品之目的，無以之為賄選之對價
    ，更屬無疑。
  (三)在民主社會中，人民基於言論自由之保障，除公務員等具有特殊身分人士應嚴守
    其中立之立場外，任何人均得於競選期間，在各種公開或不公開之場合發言支持
    某特定候選人，至於行為人發表如「懇請賜票」、「務必投某人一票」等助選談
    話內容，主觀上是否已與談話之對方或在場聽聞該等言論之有投票權人互達「約
    」其投票權為一定行使或不行使之意思合致，自應審慎加以認定，要非謂凡於競
    選期間，在民間舉辦活動之場合中致贈相當價值之物品，且活動中出現支持某特
    定候選人之助選言論，不問物品發放之來源、活動舉行之動機是否確與選舉有直
    接密切之關聯、在場之人主觀上有無認識所收受財物係屬「賄賂」等情，一律以
    投票行賄罪論擬。是本件證人袁水全、王德雄雖分別於警詢或偵查中提及工作人
    員發放水壺時有提及要支持陳水扁、呂秀蓮等語（見九十三年選他字第二二號卷
    第第四十三頁、第一一○頁）；證人許慶裕、鄭阿雲、黃鼎順等於偵查中證述領
    取水壺時，聽聞在旁之人高喊「當選」（見九十三年選他字第二二號卷第六十五
    頁、第七十五頁、第一百二十四頁），無非屬選舉造勢場合慣見之口號，自不得
    據袁水泉、許慶裕等人領取贈品之際，在旁伴隨此請託、祝福之語，或贈品上黏
    貼「祝高票當選」等字樣，即謂其等就投票權之行使，達成意思合致。至證人黃
    榮昌於偵查中供稱，籌備會前得知被告甲○○欲發放贈品時，即告知可能成立賄
    選等語（九十三年選他字第二二號卷第一０三頁），僅係其對於被告發放贈品之
    一己所見，亦無從資為不利於被告之證據。
  (四)綜上所述，被告利用候選人競選總部成立之場合，發送含有診所廣告性質之贈品
    ，為其支持之候選人助選，難認有賄選投票之對價關係，且其贈送之水壺，衡情
    亦不足動搖或影響投票權人投票之意向。此外，復查無其他積極之證據足認被告
    有賄選之行為，對被告自應為無罪之諭知。
四、原審以無證據證明足認被告犯罪，而為無罪之諭知，認事用法，均無不合，檢察
    官上訴意旨略以原審認事用法，不無違誤等語，指摘原判決不當，難謂有理由，
    應予駁回。本案已為無罪之判決，台灣南投地方法院檢察署另以該署九十三年度
    選偵字第五號移送併辦部分，即無從併案審理，應予退回該署另行處理，附此敘
    明。
五、據上論結，應依刑事訴訟法第三百六十八條，判決如主文。
本案經檢察官乙○○到庭執行職務。
中      華      民      國      九十三      年      十      月    七    日
                                   臺灣高等法院臺中分院刑事第十庭
                                         審判長法  官　林  照  明
                                               法　官  王  　　銘
                                               法　官  林  清  鈞
右正本證明與原本無異。
如不服本判決應於收受送達後十日內向本院提出上訴書狀，其未敘述上訴之理由者並
得於提起上訴後十日內向本院補提理由書（均須按他造當事人之人數附繕本）。
                                               書記官  劉  恒  宏
中     華     民     國     九十三     年      十      月     十三      日
                                                              　　　　　ｒ
